【裁判字號】    97,婚,621
【裁判日期】    970909
【裁判案由】    離婚
【裁判全文】
臺灣臺中地方法院民事判決               97年度婚字第621號
原      告  丙○○
被      告  乙○○
特別代理人  甲○○
上列當事人間請求離婚事件，經本院於中華民國97年8月26日言
詞辯論終結，判決如下：
    主      文
准原告與被告離婚。
訴訟費用由被告負擔。
    事實及理由
甲、程序方面：
壹、對於無訴訟能力人為訴訟行為，因其無法定代理人，或其法
    定代理人不能行代理權，恐致久延而受損害者，得聲請受訴
    法院之審判長選任特別代理人，民事訴訟法第51條第1項定
    有明文。
貳、被告於民國92年8月21日接受顱骨切開術，移除血塊，95年1
    月26日再次入院，接受檢查及治療，因頭部外傷併顱內出血
    術後、水腦症術後、氣管切開術後，目前意識不清四肢癱瘓
    ，24小時需人看護、餵食、照顧生活，需長期營養供給及復
    健治療之事實，有原告提出之診斷證明書影本1件可證，足
    見被告應無訴訟能力，應可認定；又被告未經禁治產宣告，
    並無法定代理人，有原告提出之戶籍謄本1件可查，原告為
    恐致久延而受損害，聲請為被告選任特別代理人，為有理由
    。而被告之兄甲○○於本院97年8月26日行言詞辯論時，當
    庭表明願意擔任被告之特別代理人，此有當日之言詞辯論筆
    錄可參，本院審酌甲○○既為被告之兄，誼屬至親，由其擔
    任被告之特別代理人，應屬妥適，爰選任之。
乙、實體方面：
壹、原告起訴主張：兩造於72年5月22日結婚，夫妻感情初尚和
    睦。詎被告於78年自軍中退伍後，因好高騖遠而未能就業，
    經常與友人打牌、飲酒作樂；原告因顧及子女隱忍，被告卻
    變本加厲，不僅在外結交女友，甚曾毆打原告，致原告受有
    右耳膜穿孔之傷害；兩造夫妻感情因之蕩然無存，並自80年
    起未再同房；83年間，因被告嫌棄原告，欲另娶他人，兩造
    遂於83年9月12日簽定離婚協議書，原告並攜同2名子女遷出
    兩造共同住所，嗣後被告卻拒不與原告同赴戶政機關辦理離
    婚登記，兩造自此分居，未有往來聯繫，迄今已逾14年；被
    告復於92年8月間，因酒駕肇事，重傷呈植物人狀態，目前
    仍意識不清四肢癱瘓，且復原機率渺茫，被告無法繼續履行
    夫妻義務，兩造間有難以維持婚姻之重大事由，為此爰依民
    法第1052條第2項之規定，提起本訴等語。並聲明：如主文
    所示。
貳、被告方面：認諾原告之請求。
參、得心證之理由：
一、關於認諾效力之規定，於婚姻事件，不適用之；特別代理人
    不得為認諾之訴訟行為，民事訴訟法第574條第1項前段、第
    51條第4項但書分別定有明文。被告之特別代理人就本件訴
    訟雖認諾原告之請求，惟揆諸前揭法條，應不生訴訟上效力
    ，自不得本於其認諾，為被告敗訴之判決。
二、原告主張兩造於72年5月22日結婚，被告於婚姻關係存續期
    間在外結交女友，且曾毆打原告，致原告受有右耳膜穿孔之
    傷害，兩造並於83年9月12日簽訂離婚協議書，但被告拒不
    辦理離婚登記，兩造業自83年分居迄今等事實，除據原告提
    出戶籍謄本2件、診斷證明書、離婚協議書（以上均影本）
    各1 件為證外，並為被告所不否認，應堪信為真正。
三、有民法第1052條第1項以外之重大事由，難以維持婚姻者，
    夫妻之一方得請求離婚，但其事由應由夫妻之一方負責者，
    僅他方得請求離婚，民法第1052條第2項定有明文。上開條
    文規定之立法意旨，在符合現代多元化社會之需要，使裁判
    離婚之事由較富彈性，其判斷之標準為婚姻是否已生破綻而
    無回復之希望，而婚姻是否已生破綻無回復之希望，不可依
    主觀的標準，即從原告已喪失維持婚姻意欲之主觀面加以認
    定，而應依客觀之標準，即難以維持婚姻之事實，是否已達
    倘處於同一境況，任何人均將喪失維持婚姻意欲之程度而定
    （最高法院94年度台上字第115號判決意旨參照）。至於婚
    姻如有難以維持之重大事由，於夫妻雙方就該事由均須負責
    時，應比較衡量雙方之有責程度，僅責任較輕之一方得向責
    任較重之他方請求離婚，如雙方之有責程度相同，則雙方均
    得請求離婚，始符民法第1052條第2項規定之立法本旨（最
    高法院95年度第5次民事庭會議決議參照）。
四、婚姻乃一男一女之兩性結合，以組織家庭共同生活為目的，
    須夫妻雙方互助、互愛、互信、互敬、相互包容、扶持，遇
    事則應理性溝通、求取共識，始能協力完成一段美滿之婚姻
    與家庭生活。惟被告於婚姻關係存續期間，非但在外結交女
    友，並對原告施加暴力，使兩造婚姻產生重大裂痕，不難想
    見；另兩造自83年分居，迄今已逾14年，兩造分居期間無任
    何夫妻生活，婚姻中夫妻彼此扶持之特質已蕩然無存，兩造
    經長期分離，已無情感，對於彼此之生活情況完全不瞭解，
    渠等之間僅存夫妻之名，顯與夫妻成立之本質有違，兩造間
    婚姻之裂痕益形擴大，前開促成兩造夫妻生活圓滿幸福之基
    礎因之完全破毀，亦屬必然；又兩造既曾於83年9月12日簽
    訂離婚協議書，雖因被告拒不辦理離婚登記致未能生效，惟
    亦足見兩造主觀上亦曾互有結束婚姻之意。執此，兩造間之
    婚姻非但已生重大破綻且無回復之希望，任何人處於原告同
    一情況下，均不願繼續維持婚姻生活，並堪信本件兩造間確
    有難以維持婚姻之重大事由存在，且衡諸前揭兩造婚姻整體
    歸責事由，尚難認為原告可歸責之程度超逾被告（本院依上
    開情節，既已足堪認定兩造間有上開離婚事由存在，則原告
    有關其餘離婚事由之攻防及舉證，即無庸贅敘）。從而，原
    告依民法第1052條第2項請求判決離婚，洵屬正當，應予准
    許，爰判決如主文所示。
丙、訴訟費用負擔之依據：民事訴訟法第78條。
中    華    民    國    97    年    9     月    9     日
                  家事法庭      法  官  劉長宜
以上正本係照原本作成。
如對本判決上訴，須於判決送達後20日內向本院提出上訴書狀（
須附繕本）。
中    華    民    國    97    年    9     月    9     日
                                書記官


司法院資訊處製作；財團法人民間司法改革基金會備份。
